臺灣高等法院臺南分院刑事判決
109年度上易字第625號
上  訴  人  臺灣雲林地方檢察署檢察官
被      告  甲○○



上列上訴人因被告違反毒品危害防制條例案件，不服臺灣雲林地
方法院109年度易字第345號中華民國109年9月10日第一審判決（
聲請簡易判決處刑案號：臺灣雲林地方檢察署109年度毒偵字第3
94號），提起上訴，本院判決如下：
    主  文
上訴駁回。
    理  由
一、聲請簡易判決處刑意旨略以：被告甲○○前因施用毒品案件，
    於民國89年12月10日強制戒治期滿，由臺灣雲林地方檢察署
    （下稱雲林地檢署）檢察官以90年度戒毒偵字第5 號為不起
    訴處分確定。於5 年後，復因施用毒品案件，令入戒治處所
    施以強制戒治，嗣認無繼續強制戒治之必要，於96年6 月20
    日停止戒治釋放，由雲林地檢署檢察官以96年度戒毒偵字第
    32號為不起訴處分確定。又於5 年內再犯⑴竊盜等案件，經
    原審法院以100 年度易字第438 號判決判處有期徒刑8 月、
    3 月確定；⑵贓物案件，經同院以100 年度簡字第97號判決
    判處有期徒刑5 月確定；⑶施用第一級毒品案件，經同法院
    以100 年度訴字第1014號判決判處有期徒刑8 月確定；⑷竊
    盜案件，經本院以101 年度上易字第249 號判決判處有期徒
    刑4 月、5 月、6 月確定；⑸施用第一級毒品案件，經原審
    法院以101 年度訴字第225 號判決判處有期徒刑9 月確定，
    ⑴、⑵、⑶等3 案，經定應執行有期徒刑1 年6 月確定，⑷、⑸
    等2 案，經定應執行有期徒刑1 年8 月確定，接續執行於10
    3 年12月15日因縮短刑期執行完畢。再因竊盜、施用毒品、
    違反槍砲彈藥刀械管制條例案件等案件，經原審法院以106 
    年聲字第982號裁定定應執行有期徒刑3 年10月確定，於108
     年10月14日假釋併付保護管束( 現仍於假釋期間) 。詎仍
    未戒除毒癮，復基於施用第二級毒品甲基安非他命之犯意，
    於109 年3 月25日9 時1 分許為雲林地檢署觀護人採尿時起
    回溯96小時之某時，在某不詳地點，以不詳方式，施用第二
    級毒品甲基安非他命1 次。嗣於109 年3 月25日9 時1 分許
    ，經雲林地檢署觀護人室通知接受採尿送驗，結果呈甲基安
    非他命陽性反應。因認被告涉犯毒品危害防制條例第10條第
    2 項之施用第二級毒品罪嫌。
二、按起訴之程式違背規定者，應諭知不受理之判決，並得不經
    言詞辯論為之，刑事訴訟法第303條第1款、第307條分別定
    有明文。此所稱之起訴之程序違背規定，係指檢察官提起公
    訴之訴訟行為於程序上有違法律之規定而言。而提起公訴之
    訴訟行為是否於程序上有違法律規定，原則上，固以起訴時
    所存在之事項及法律規定為判斷，檢察官起訴後始發生之情
    事變更事由，致法院不能為實體審理及判決亦屬起訴之程序
    違背規定（最高法院109年度台上字第3826號判決意旨參照
    ）；次按施用第二級毒品為犯罪行為，毒品危害防制條例第
    10條設有處罰規定。故施用第二級毒品者，本應科以刑罰。
    惟基於刑事政策，對合於一定條件之施用者，則依同條例第
    20條之規定，施以觀察、勒戒及強制戒治之保安處分。又10
    9年1月15日修正公布、同年7月15日施行之毒品危害防制條
    例第20條第3項規定，犯第10條之罪於觀察、勒戒或強制戒
    治執行完畢釋放後，3年後始再犯者，不論其行為係在新法
    施行生效前或施行生效後所為（同條例第35條之1第1、2款
    參照），均應適用同條第1、2項（即應先觀察、勒戒或強制
    戒治）之規定，其修法理由謂：施用毒品者具「病患性犯人
    」之特質，並參諸世界各國之醫療經驗及醫學界之共識，咸
    認施用毒品成癮者，其心癮甚難戒除，如觀察勒戒或強制戒
    治執行完畢釋放後，3年後始再有施用第一級、第二級毒品
    之行為者，足見其有戒除毒癮之可能，宜再採以觀察、勒戒
    方式戒除其身癮及以強制戒治方式戒除其心癮之措施，為能
    放寬觀察、勒戒或強制戒治制度之適用時機，以協助施用者
    戒除毒癮，爰修正第3項。同條例第23條第2項亦配合修正為
    「觀察、勒戒或強制戒治執行完畢釋放後，3年內再犯第10
    條之罪者，檢察官或少年法院（地方法院少年法庭）應依法
    追訴或裁定交付審理。」可知本次修法對於施用毒品者施以
    觀察勒戒、強制戒治，或依法追訴（或裁定交付審理）之適
    用範圍，係確立初犯為具「病患性犯人」之特質應先經一完
    整之醫療處置，3年內再犯者應依法追訴（或裁定交付審理
    ），3年後再犯則裁定觀察勒戒，殆無疑義。但對於3犯以上
    距最近1次觀察勒戒或強制戒治執行完畢釋放後，逾3年者，
    究應適用同條例第20條第3項或第23條第2項處理，本次修法
    未明確規定，惟基於罪刑法定之明確性原則、法文之文義解
    釋，參諸觀察勒戒等治療處置，乃結合醫師、觀護人、社工
    心理諮商等不同領域之專業人員參與之保安處分措施，目的
    除在戒除施用毒品者身癮、心癮之措施外，並企圖重新塑造
    生活紀律，改變其病態行為，與刑罰之執行並不相同，無法
    以刑罰補充或替代上開醫療處置之特性。從而，3犯以上如
    距最近1次觀察、勒戒或強制戒治執行完畢釋放後，已逾3年
    者，其間縱經判刑、執行，究與觀察勒戒或強制戒治已經完
    整之治療療程不同，無法補充或替代上開之醫療處置，均應
    再予觀察勒戒之機會，方為適法（最高法院109年度台上字
    第3098 號、第3240號、第4105號等判決意旨、最高法院109
     年8 月11日刑事庭會議決議意旨參照）。再按基於憲法應
    保障人民之生存權，及根據每個國民生存照顧需要提供基本
    給付之理念，為協助施用毒品者戒除毒癮復歸社會，對於經
    監獄監禁處遇後仍再犯之施用毒品者，更應恢復以機構內、
    外之治療協助其戒除毒癮。此即本次修正毒品條例第20條第
    3項關於施用毒品者所謂「3年後再犯」係何所指之立法真諦
    。除檢察官優先適用第24條命附條件緩起訴處分處遇（不論
    幾犯，亦無年限）外，對於施用毒品初犯者，即應適用第20
    條第1項、第2項為機構內之觀察、勒戒或強制戒治；若於上
    開機構內處遇執行完畢釋放後，於「3年內再犯」者，依第2
    3條第2項規定，應依法追訴；倘於「3年後再犯」自應再回
    歸到傳統醫療體系機構內重為觀察、勒戒或強制戒治之治療
    。是對於戒除毒癮不易者，唯有以機構內、外處遇及刑事制
    裁等方式交替運用，以期能控制或改善其至完全戒除毒癮。
    對於毒品條例第20條第3項及第23條第2項所謂「3年後（內
    ）再犯」，應跳脫以往窠臼，以「3年」為期，建立「定期
    治療」之模式。其規定中所謂「3年後再犯」，只要本次再
    犯（不論修正施行前、後）距最近1次觀察、勒戒或強制戒
    治執行完畢釋放，已逾3年者，即該當之，不因其間有無犯
    第10條之罪經起訴、判刑或執行而受影響（最高法院刑事大
    法庭109年11月18日宣示之109年度台上大字第3826號裁定意
    旨可資參照）。
三、經查：
　㈠被告前於96年間因施用毒品案件，經原審法院95年度毒聲字第261號裁定另入勒戒處所強制戒治後，於96年6 月20 日停止戒治釋放出所，並由雲林地檢署檢察官以96年度戒毒偵字第32號案件為不起訴處分確定，有臺灣高等法院被告前案紀錄表在卷可佐。檢察官聲請簡易判決處刑（視同起訴）以被告本件施用毒品之時間為「109 年3 月25日9 時1 分許為雲林地檢署觀護人採尿時起回溯96小時之某時」，距前開觀察、勒戒執行完畢之時間顯然超過3 年，雖被告於第1 次觀察、勒戒執行完畢後因再次施用毒品遭查獲，經法院科刑處罰並執行完畢，然依上開最高法院之裁判意旨，仍應給予被告觀察、勒戒之機會，不因前次觀察、勒戒執行完畢後是否因另犯該罪，經起訴、判刑或執行而受影響。本件檢察官以被告施用第二級毒品之時間係在被告最近1次觀察、勒戒執行完畢釋放（96年6月20日）3年後，自應依修正後毒品危害防制條例第20條第3項規定，再施以上開保安處分之處遇，不得為刑事追訴處罰。
　㈡被告因本件施用第二級毒品案件，經檢察官於109年5月27日
    向原審法院聲請簡易判決處刑，於同年6月5日繫屬於原審等
    情，有臺灣雲林地方檢察署109年6月5日雲檢原人109毒偵39
    4字第1099015136號函及其上所蓋之原審收案戳記、聲請簡
    易判決處刑書1份在卷可憑（原審簡易卷第47至52頁），是
    檢察官依修正前毒品危害防制條例之規定聲請簡易判決處刑
    ，然檢察官之起訴，已因法律修正之情事變更，至欠缺訴追
    條件，其起訴程序已違背規定，揆諸前揭最高法院判決說明
    ，本件自應依刑事訴訟法第303條第1款規定諭知不受理之判
    決。
四、原審同此認定，以被告確有施用第二級毒品之犯行，惟與其
    最近1次因施用毒品而經觀察、勒戒執行完畢相距已逾3年，
    而諭知公訴不受理，核無不合。檢察官上訴意旨略以：㈠按
    毒品危害防制條例新修正第20條第3項，其修法意旨僅係將
    為觀察、勒戒或強制戒治執行完畢後釋放後，得再聲請觀察
    、勒戒或強制戒治之期間，由「5年後」改為「3年後」，其
    修法之立法理由並載明：「…如觀察、勒戒或強制戒治執行
    完畢釋放後，3年後始再有施用第一級、第二級毒品之行為
    者，足見其有戒除毒癮之可能，宜再採以觀察、勒戒方式戒
    除其身癮及以強制戒治方式戒除其心癮之措施…」故該條適
    用之對象，限於3年後「始再」有施用第一、二級毒品行為
    者。再者，依毒品危害防制條例第20條、第23條規定，僅「
    初犯」及「5年後再犯」二種情形，始應先經觀察、勒戒或
    強制戒治程序。倘被告於5年內已再犯，經依法追訴處罰，
    縱其第3次（或第3次以上）再度施用毒品之時間，在初犯或
    前次再犯經觀察、勒戒或強制戒治執行完畢釋放5年以後，
    已不合於「5年後再犯」之規定，且因已於「5年內犯」，顯
    見其再犯率甚高，原實施觀察、勒戒或強制戒治，已無法收
    其實效，即應依該條例第10條處罰，此為109年7月15日新修
    施行之毒品危害防制條例修正前之實務上就3犯以上之施用
    毒品者是否再送觀察、勒戒及強制戒治之見解。修正後該條
    例第20條第3項、第23條第2項係將觀察、勒戒或強制戒治執
    行完畢釋放後，「5年內再犯」同法第10條之罪者，毋須再
    先送觀察、勒戒，應即依法追訴或裁定交付審理規定，修正
    為「3年內再犯」，其他要件則相同。若有被告於經觀察、
    勒戒或強制戒治程序執行完畢釋放後，於3年內已再犯，並
    經依法追訴處罰，則依相同之法理及邏輯，其第3次（或第3
    次以上）再度犯該條例第10條之施用毒品罪，縱其第3次（
    或第3次以上）再度施用毒品之時間，在初犯或前次再犯經
    觀察、勒戒或強制戒治執行完畢釋放3年以後，已不合於「3
    年後再犯」之規定，即應依該條例第10條處罰。㈡而查，本
    件被告前因施用毒品案件，經強制戒治後，嗣認無繼續強制
    戒治之必要，而於96年6月20日停止戒治釋放，由本署檢察官
    以96年度戒毒偵字第32號為不起訴處分確定；被告又於上開強
    制戒治執行完畢釋放後3年內之99年4月3日為警採尿時起回
    溯96小時內之某時，施用第二級毒品甲基安非他命1次。再
    於100年、101年間分別施用毒品，經本署檢察官以100年度
    毒偵字第1524號、101年度毒偵字第101號提起公訴。又因施
    用毒品等案件經判處應執行有期徒刑1年6月，於103年12月1
    5日假釋出獄後，隨即於104、105年間再4次施用毒品，而經
    本署檢察官以105年度毒偵字第789號、105年度撤緩毒偵字
    第21、24、25號提起公訴，凡此有前述起訴書、被告之全國
    刑案資料查註紀錄表可資佐證。足徵原實施觀察、勒戒或強
    制戒治，並無法收其實效，被告顯然並無原審判決所稱：「
    放寬觀察、勒戒或強制戒治制度之適用時機，以協助施用者
    戒除毒癮」之必要。㈢乃原審於109年6月5日收受本案起訴書
    ，並未依修正前毒品危害防制條例第20條第3項之規定，就
    本案逕行判決。復未依修正後毒品危害防制條例第35條之1
    依職權逕將被告送觀察、勒戒，「放寬觀察、勒戒或強制戒
    治制度之適用時機，以協助施用者戒除毒癮」，卻以「適宜
    由檢察官就被告是否有多次施用毒品犯行，而一併送觀察勒
    戒」，使本署檢察官無法可資遵循，而有商榷之餘地。」為
    由，指摘原判決不當。然查：原審已詳敘明於被告本件施用
    第二級毒品係在距最近一次觀察勒戒執行完畢釋放已逾3年
    ，即不得另提起刑事追訴，且採與上述最高法院所闡明相符
    之定見，是檢察官就此部分聲請簡易判決處刑，因法律修正
    之情事變更，致欠缺訴追條件，即不得另提起刑事追訴，仍
    核屬起訴違背法定程式，應判決公訴不受理。是原審依刑事
    訴訟法第452條規定，改依通常程序審理，並不經言詞辯論
    ，逕行諭知不受理判決，核無不合。故檢察官之上訴，為無
    理由，應予駁回，並不經言詞辯論為之。
據上論斷，應依刑事訴訟法第368條、第372條，判決如主文。
本案經檢察官黃瑞盛聲請簡易判決處刑，檢察官莊珂惠提起上訴
。
中　　華　　民　　國　 109　　年　　12　　月　　18　　日
                  刑事第二庭    審判長法　官  陳顯榮
 　　　　　　　　　　                 法　官  陳弘能
　　　　　　　　　　                  法　官  黃裕堯
以上正本證明與原本無異。
不得上訴。
　　　　　　　　　　　　　　　　　　　書記官  蔡孟芬　　
中　　華　　民　　國　　109 　年　　12　　月　　18　　日